臺灣基隆地方法院民事判決　　　　　　　99年度小上字第31號
上　訴　人　洪紋芬
被 上訴 人　龍邸中國公寓大廈管理委員會
法定代理人　沈瑞德
訴訟代理人　孫揚先
上列當事人間請求給付公寓大廈管理費事件，上訴人對於本院99
年10月6日本院基隆簡易庭 99年度基小字第1969號第一審判決提
起上訴，本院第二審合議庭判決如下：
    主  文
上訴駁回。
第二審訴訟費用新台幣壹仟伍佰元由上訴人負擔。
    理  由
一、按對於小額程序之第一審裁判上訴，非以其違背法令為理由
    ，不得為之；上訴狀內應記載上訴理由，表明原判決所違背
    之法令及其具體內容，或依訴訟資料可認為原判決有違背法
    令之具體事實，民事訴訟法第 436條之24第2項、第436條之
    25分別定有明文。又所謂判決違背法令，依同法第 436條之
    32第2項準用第468條規定，係指原判決有不適用法規或適用
    不當之情況，如以之為上訴理由，上訴狀或理由書應有具體
    之指摘，並揭示該法規之條項或其內容，若係成文法以外之
    法則，應揭示該法則之旨趣，倘為司法院解釋或本院之判例
    ，則應揭示該判解之字號或其內容，倘上訴狀或理由書如未
    依上述方法表明，或其所表明者與上開法條規定不合時，即
    難認為已合法表明上訴理由，並對第一審判決之違背法令有
    具體之指摘，其上訴自非合法，最高法院 71年台上字第314
    號著有判例可資參照。是如上訴人提起上訴，形式上已具體
    指摘原審判決理由有違背法令之情事，其上訴即應認為合法
    。惟按小額程序之第二審判決，若依上訴意旨足認上訴為無
    理由者，得不經言詞辯論為之，亦有同法第436條之29第2款
    之規定甚明。
二、本件上訴理由略以：
  (一)本件給付管理費民事訴訟事件，緣因訴外人即上訴人夫婿黃
    鎮岳於民國 97年6月25日溺水過世，其生前所有基隆市○○
    區○○段218建號，即門牌號碼基隆市安樂區○○○路112巷
    110弄 12之6號5樓之建物（下稱系爭建物），係由上訴人與
    訴外人即上訴人婆婆黃陳善共同繼承，而黃陳善即向法院聲
    請限定繼承，嗣後黃陳善亦過世，即由黃鎮岳之兄姐繼承權
    利與義務。因就繼承事宜未能達成共識，致繼承人間未辦理
    遺產分割，是以，因辦理限定繼承、再轉繼承（由黃鎮岳之
    兄姐繼承其母親之部分），該房屋現所有權人應為上訴人與
    黃鎮岳之兄姐三人所公同共有，被上訴人僅以針對上訴人一
    人提起訴訟，更未載明上訴人僅為限定繼承人，程序上似有
    未恰。
  (二)另按「關於遺產管理、分割及執行遺囑之費用，由遺產中支
    付。但因繼承人之過失而支付者，不在此限。」民法第1150
    條著有明文，是上訴人既為其夫婿黃鎮岳之限定繼承人，而
    系爭建物為上訴人繼承之遺產，則本件積欠被上訴人之管理
    費，應屬遺產管理之費用，不應由上訴人個人承擔，應由遺
    產支付。原審一方面引述民法第1150條規定肯認被上訴人之
    請求乃管理遺產之費用，另方面卻認為應由上訴人支付後再
    向其餘繼承人請求，原審見解顯然違背前述法令，判決顯然
    違法。
  (三)基於前開所述，依民事訴訟法第436條之24第2項規定，提起
    本件上訴等語。並聲明：原判決廢棄，駁回被上訴人於原審
    之請求。
三、本件未經言詞辯論，故被上訴人未於本院提出書狀或言詞陳
    述其答辯聲明、理由。
四、按對於小額程序之第一審裁判之上訴，非以其違背法令為理
    由，不得為之，民事訴訟法第436條之24第2項定有明文，而
    所謂判決違背法令，係指原判決有不適用法規或適用不當之
    情形，若僅係取捨證據、認定事實等屬於原審法院職權行使
    之事項，除有認定違法之情形外，應不生違背法令之問題，
    最高法院著有28年上字第1515號判例可據。本件上訴人提起
    上訴之理由，係認本件為涉及公同共有關係之訴訟，被上訴
    人未以全體公同共有人起訴，稽其真意應在表明本件訴訟有
    當事人不適格之情事，惟原審竟予以實體判決，於法未合；
    此外，亦認本件被上訴人請求之管理費用，應屬民法第1150
    條應由遺產支付之遺產管理費用，原審判決由上訴人負擔，
    當有違背前揭法令等語。經核其上訴理由，應已於形式上具
    體指摘原審判決理由，有如何違背法令之情事，應認尚符合
    民事訴訟法第436條之24第2項對於小額程序第一審判決，須
    以違背法令為理由方得提起上訴之規定，其提起上訴，即屬
    合法。然查：
  (一)按繼承人有數人時，在分割遺產前，各繼承人對於遺產之全
    部為公同共有；公同共有人之權利義務，依其公同關係所由
    成立之法律、法律行為或習慣定之，民法第 1151條及第828
    條第 1項定有明文。次按繼承人對於被繼承人之債務，雖於
    98年6月10日民法第1153條第1項修正公布前後，在責任限度
    上有「是否以因繼承所得遺產為限」之差異，然不論於修正
    公布前後，就繼承人之對外責任上，皆屬連帶責任，而對內
    責任原則上按其應繼分比例負擔（同條第 2項參照）。窺其
    立法原意，當係認為：繼承人既為概括承受被繼承人之一切
    對外義務，而被繼承人之債權人原本向被繼承人一人行使全
    部權利即可，當無因被繼承人死亡，而使債權人之權利行使
    受有較不利之情形，故明定繼承人就被繼承人之債務應對外
    負連帶責任，使債權人得選擇對其中一繼承人請求清償全數
    債務，而無庸依照繼承人之應繼分比例逐一求償，滋生不便
    。再者，分割遺產前，繼承人間對遺產全部屬公同共有關係
    ，此關係既源於法律規定而成立，則公同共有人之權利義務
    ，自應依其公同關係所由成立之法律定之，以本件而言，未
    分割之遺產所衍生或負擔之債務，應屬公同共有人亦即繼承
    人之義務問題，惟民法第1151條規定並未進一步規範其等之
    對外及對內義務如何定之，然徵諸上開被繼承人生前之債務
    於繼承人與債權人間如何處理一節，民法繼承編於價值考量
    上，既係以「連帶責任」資為規範，考量「未分割之遺產所
    衍生或負擔之債務」與「被繼承人生前之債務」，若自保障
    債權人權利行使之觀點而言，兩者似無作不同處理之必要，
    而「未分割之遺產」實際上並非不得視為「被繼承人」之延
    伸，因而，應認前者於對外與對內之責任上，可類推適用後
    者之現行規定，亦即民法第1153條，以資處理。
  (二)經查，本件系爭建物之原所有權人黃鎮岳於 97年6月25日死
    亡後，系爭建物由上訴人及黃陳善為繼承，此有黃鎮岳之戶
    籍謄本及系爭建物之第一類謄本在卷可證，應堪信為真。而
    上訴人雖陳稱黃陳善於嗣後亦死亡，其就系爭建物所繼承之
    權利義務，則再由黃鎮岳之兄、姐二人繼承，是以，現就系
    爭建物應由上訴人與黃鎮岳之兄、姐三人公同共有等語，縱
    其所言為真，惟被上訴人所據以請求之系爭建物所生管理費
    ，乃自98年5月至99年8月止，恆屬前揭所稱「未分割遺產所
    生之公同共有債務」，依上開說明，應類推適用民法第1153
    條第 1項規定，由上訴人與黃鎮岳之兄、姐負連帶責任，是
    被上訴人依民法第273條第1項規定，即可對上訴人一人請求
    全部之給付，故僅列上訴人一人為被告，起訴請求其給付積
    欠之管理費16,000元，應屬適法。
  (三)又上訴人雖稱，系爭建物仍屬遺產，就其衍生之管理費即屬
    管理遺產而生之費用，當依民法第1150條規定由遺產支付，
    而非由上訴人一人負擔等語，惟查：因遺產所生之費用，就
    此債務於外部關係上，係由全體繼承人負連帶清償責任，於
    內部關係上，則由繼承人按其應繼分分擔之，已如上述。繼
    承人中之一人以自有財產先行清償上開費用後，即得向他繼
    承人請求按應分擔額度償還，至民法第1150條雖規定由遺產
    支付，但此規定並非在免除全體繼承人對債權人所應負之對
    外連帶責任，亦未阻止先行清償之人向他繼承人按其應繼分
    求償之權利。蓋先行清償之人，仍可於遺產分割時，就其他
    繼承人應分擔之額度，主張應自其等分割後可取得之遺產中
    扣除，如此一來，仍形同「由遺產支付管理遺產而生之費用
    」，並無違該條規範意旨。
  (四)從而，原審判決就被上訴人僅以上訴人一人作為被告之本件
    訴訟，逕為實體判決，且判令上訴人給付所積欠之全數管理
    費，並無當事人不適格及違反民法第1150條之情事，上訴人
    指摘原審判決有判決違背法令之違誤，並據以提起上訴，所
    持之上訴理由顯非有理。
五、綜上所述，上訴人確有與黃陳善自98年5月起至99年8月止，
    共積欠被上訴人管理費16,000元未付之情，是以，被上訴人
    依規約請求上訴人給付16,000元及自起訴狀繕本送達翌日（
    即99年9月1日）起至清償日止，按週年利率5%計算之利息，
    為有理由，應予准許。原審判令上訴人全數給付，並依職權
    宣告假執行，於法並無違誤。從而，原判決並無上訴人所指
    違背法令情事，上訴人提起本件上訴，依其上訴意旨足認上
    訴為無理由，爰依民事訴訟法第436條之29第2款規定，不經
    言詞辯論，逕以判決駁回。
六、末按小額事件第一審法院為訴訟費用之裁判時，應確定其費
    用額，此項規定並為小額事件之上訴程序所準用，民事訴訟
    法第436條之19第1項、第436條之32第1項分別定有明文，爰
    確定本件訴訟費用額如主文第2項所示。
七、據上論結，本件上訴為無理由，依民事訴訟法第 436條之32
    第1項、第2項、第449條第1項、第436條之29第2款、第78條
    ，第436之19第1項判決如主文。
中    華    民    國    100    年    2    月    28    日
                  民事審判長法  官  蔡聰明
                            法  官  周霙蘭
                            法  官  王翠芬
以上正本係照原本作成。
本件不得上訴。
中    華    民    國    100    年    2    月    28    日
                            書記官  李一農